臺灣苗栗地方法院民事簡易判決　　　　 95年度苗簡字第264號
原　　　告　甲○○
訴訟代理人　乙○○
被　　　告　戊○○
　　　　　　　　　　　號
　　　　　　庚○○
　　　　　　壬○○
　　　　　　　　　　　8號16.
兼上列三人共
同訴訟代理　己○○　　住桃園縣.
　　　　　　　　　　　號3 樓.
　　　　　　　　　　　居桃園縣楊梅鎮○○路411號(楊梅地政
　　　　　　　　　　　事務所)
被　　　告　丁○○　　住苗栗縣.
兼訴訟代理　丙○○　　住苗栗縣.
人
上列當事人間請求分割共有物事件，本院於民國96年3 月9 日言
詞辯論終結，判決如下：
    主    文
兩造共有坐落於苗栗縣大湖鄉○○段七二三之二七地號土地（地
目建、面積二百六十平方公尺）及同段七二三之四地號土地（地
目建、面積八一九平方公尺），准予合併分割如附圖方案二所示
：編號七二三之四地號、面積五三○平方公尺，分歸原告甲○○
、被告戊○○、庚○○、壬○○、己○○取得，並按附表二編號
一所示應有部分比例維持共有；編號七二三之三三地號、面積五
三○平方公尺，分歸被告丁○○、丙○○取得，並按附表編號二
所示應有部分比例維持共有；編號七二三之三四地號、面積一九
平方公尺留為道路，由兩造按附表二編號三所示應有部分比例維
持共有。
訴訟費用由兩造按附表二編號三所示應有部分比例負擔。
    事實及理由
一、原告起訴主張：坐落苗栗縣大湖鄉○○段723-4 地號、723-
    27地號等2 筆土地為兩造所共有，應有部分如附表一所示，
    兩造就系爭土地無因物之使用目的不能分割之情形，亦無契
    約訂有不分割期限之約定，惟就如何分割無法達成協議，爰
    依民法第823 條、第824 條之規定提起本件訴訟請求裁判分
    割，並聲明如主文第1 項所示。
二、被告戊○○、庚○○、壬○○、己○○等4 人均同意原告提
    出之分割方案，並成立新的共有關係，惟被告丁○○、丙○○則以：同意分割，惟不同意原告之分割方案，應以附圖方
    案1 作為分割之基準，被告丁○○、丙○○2 人亦同意成立
    新的共有關係等語為辯。
三、查坐落苗栗縣大湖鄉○○段723-4 地號、723-27地號等2 筆
    土地為兩造所共有、地目為建地，且被告丁○○、丙○○在
    上開土地上有建物，現由渠等雙親居住中等事實，為兩造所
    不爭執，復有原告提出之土地登記謄本，及本院履勘現場查
    核屬實（見本院卷第101-114 頁）自堪信原告此部分之主張
    為真實。又系爭2 筆土地既無因物之使用目的致不能分割之
    情事，兩造復未訂有不分割之特約，為被告所不爭執，且兩
    造迄言詞辯論終結前，就分割方案未能達成一致之協議，業
    如上述，則原告訴請裁判分割，核與前開規定並無不合，應
    予准許。
四、按各共有人，得隨時請求分割共有物。但因物之使用目的不
    能分割或契約訂有不分割之期限者，不在此限。又分割之方
    法，不能協議決定者，法院得因任何共有人之聲請，命為左
    列之分配：以原物分配於各共有人。變賣共有物，以價金分
    配於各共有人，民法第824 條第2 項規定明確。而分割共有
    物，以消滅共有關係為目的。法院裁判分割共有土地時，除
    因該土地內部分土地之使用目的不能分割（如為道路）或部
    分共有人仍願維持其共有關係，應就該部分土地不予分割或
    准該部分共有人成立新共有關係外，應將土地分配於各共有
    人單獨所有（最高法院著有69年台上字第1831號判例參照）
    ；而分割共有物之訴，係就有共有關係之共有物，以消滅共
    有關係為目的，予以分割，使共有人就共有物之一部分單獨
    取得所有權之形成訴訟。兩筆土地之共有人及應有部分若非
    全部相同者，除經共有人全體同意外，法院不能任意予以合
    併分割（最高法院91年台上字第728 號裁判參照）。又審判
    上共有物分割方法，不論以原物分割或價金分配之方式為之
    ，均應由法院斟酌當事人之聲明、共有物之性質、經濟效用
    及全體共有人之利益等公平決定之，其分割方法縱使選擇兩
    者之一或併用兩者，亦屬無妨，但就同一共有物對於全體共
    有人，應採相同之分割方法，惟不得以原告主張分割方法不
    當，遽為駁回分割共有物之訴之判決（最高法院85年台上字
    第2483號裁判參照）。再者，裁判分割共有物，屬形成判決
    ，法院定共有物之分割方法，固應斟酌當事人之聲明、共有
    物之性質、經濟效用及全體共有人之利益等，而本其自由裁
    量權為公平合理之分配，但並不受當事人聲明、主張或分管
    約定之拘束（最高法院93年度台上字第1797號裁判參照）。
    易言之，定共有物之分割方法，需斟酌各共有人之利害關係
    、使用情形，共有物之性質及價值，符合公平經濟原則，分
    割方法始得適當。經查，系爭2 筆土地位置相互毗鄰，若非
    合併分割，勢將造成系爭2 筆土地過度細分，有礙各筆土地
    相互整合利用，且兩造均同意系爭2 筆土地合併分割，為發
    揮系爭2 筆土地之最大經濟效益，本院認系爭2 筆土地以合
    併分割為宜。
五、系爭2 筆土地既以合併分割為當，則應審究者厥為：採取何
    種分割方案較能兼顧兩造之利益，經查：
  (一)系爭2 筆土地上有L 型磚瓦造平房，該屋前為空地，前方及
    兩面有圍牆，僅有一條對外聯絡道路，有現場勘驗位置略圖
    、照片（見同上卷第60-65 頁）在卷可參，且該屋現為被告
    丁○○、丙○○之父母使用，業據被告丁○○、丙○○自承
    （同上卷第156 業）在卷，渠等雖認以附圖分案一之分割方
    案可採，惟若採附圖方案一為方割方案，勢必造成被告丁○○、丙○○父母現居之上開建物拆除客廳西面牆旁之部分（
    同上卷第64頁），而該建物既為磚瓦造平房，並經渠等使用
    40 年 以上，若經如此切割後，勢將難以使用，價值亦將驟
    減，有違維持現狀原則。況且，原告甲○○及被告戊○○、
    庚○○、壬○○、己○○等其餘共有人分得之部分，土地南
    北呈長方形，使用上已略顯為不便，且左上方有畸零地，該
    畸零地亦非渠等或渠等之前手建築房屋造成，由渠等分得該
    部分，顯與公平原則相悖，因此，附圖方案一之分割方案，
    未顧及使用現狀，實非妥適，自不足取。
  (二)又系爭2 筆土地總面積為1,079 平方公尺，原告甲○○及被
    告戊○○、庚○○、壬○○、己○○等人陳明願就分得部分
    繼續維持共有關係，被告丁○○、丙○○亦陳明願就分得部
    分繼續維持共有關係，兩造均陳明願就對外聯絡道路部分繼
    續維持共有關係，則附圖方案二之分割方案，由原告甲○○
    及被告戊○○、庚○○、壬○○、己○○等人取得723-4 地
    號土地，被告丁○○、丙○○等2 人取得723 之33地號土地
    ，723 之34地號土地則仍由兩造按附表二編號三所示應有部
    分比例維持共有關係，不但可維持系爭2 筆土地之使用現狀
    ，分割後之土地形狀亦能保持方正，並可兼顧兩造出入之方
    便及避免分割後另外衍生拆屋還地之糾紛，對維持全體共有
    人之利益及社會之經濟目的而言，尚稱妥適。
  (三)系爭2 筆土地上有L 型磚瓦造平房，該屋前為空地，前方及
    兩面有圍牆，由被告丁○○、丙○○之雙親居住使用多年等
    情，而被告丁○○、丙○○之父親辛○○原即為系爭土地之
    共有人，於本件訴訟審理中始將持分面積移轉登記予其子即
    由被告丁○○、丙○○2 人，坐落系爭土地上之建物既存在
    多年而兩造均無爭議，足認對於系爭土地之使用，有默示之
    分管協議存在，自應將系爭建物之坐落位置分配於告丁○○
    、丙○○為宜。再者，相鄰系爭土地即同段第723 之20土地
    亦為兩造所共有之田地，目前已有分管使用之協議，被告丁○○、丙○○2 人使用之部分為毗鄰系爭土地，僅因分割違
    反農業發展條例分割之筆數少於共有人之人數，而無法協議
    或裁判分割，故以附圖分割分案二，再參酌兩造就系爭土地
    及同段第723 之20土地之使用現況，系爭2 筆土地應合併分
    割，並以附圖方案二所示為方割方案。
六、綜上所述，本院基於整體經濟利益、共有物之性質，衡諸分
    割後之效益，使用情形及共有人之主觀意願，基於公平原則
    ，審酌前開各節等情，應認以如附圖方案二所示之分割方法
    ，允為公平妥當，爰判決如主文第1 項所示。
七、又分割共有物之訴，兩造間本可互換地位，本件原告起訴雖
    於法有據，但被告之應訴實因訴訟性質所不得不然，故所為
    抗辯自為伸張或防衛權利所必要，是以本院認本件之訴訟費
    用應由兩造各按分得面積之比例分擔，始為公允，爰諭知如
    主文第2 項所示。
八、訴訟費用負擔之依據：民事訴訟法第80條之1。
中　　華　　民　　國　　96　　年　　3 　　月　　23　　日
                  苗栗簡易庭法　官　吳振富
以上正本係照原本作成
如對本判決上訴，須於判決送達後20日內向本院提出上訴狀
                           書記官　黃麗靜
中　　華　　民　　國　　96　　年　　3 　　月　　23　　日
附表一：合併分割前之土地及其應有部分
┌──┬────┬──────┬──┬────┬────┐
│編號│土地地號│  土地面積  │地目│共有人  │應有部分│
│    │        │（平方公尺）│    │        │（持分）│
├──┼────┼──────┼──┼────┼────┤
│    │        │            │    │庚○○  │506/5055│
│    │        │            │    │己○○  │506/5055│
│    │        │            │    │戊○○  │506/5055│
│ 一 │723之27 │    206     │ 田 │甲○○  │506/5055│
│    │        │            │    │壬○○  │506/5055│
│    │        │            │    │丁○○  │505/2022│
│    │        │            │    │丙○○  │505/2022│
├──┼────┼──────┼──┼────┼────┤
│    │        │            │    │庚○○  │  1/10  │
│    │        │            │    │己○○  │  1/10  │
│    │        │            │    │戊○○  │  1/10  │
│ 二 │723之4  │    819     │ 田 │甲○○  │  1/10  │
│    │        │            │    │壬○○  │  1/10  │
│    │        │            │    │丁○○  │   1/4  │
│    │        │            │    │丙○○  │   1/4  │
└──┴────┴──────┴──┴────┴────┘
附表二：合併分割後，各共有人間分得之位置、面積及應有部分
┌──┬────┬──────┬───┬────┐
│編號│土地地號│  土地面積  │共有人│應有部分│
│    │        │（平方公尺）│      │（持分）│
├──┼────┼──────┼───┼────┤
│    │        │            │庚○○│  1/5   │
│    │        │            │己○○│  1/5   │
│ 一 │ 723之4 │    530     │戊○○│  1/5   │
│    │        │            │甲○○│  1/5   │
│    │        │            │壬○○│  1/5   │
├──┼────┼──────┼───┼────┤
│    │        │            │丁○○│  1/2   │
│ 二 │723之33 │    530     │丙○○│  1/2   │
├──┼────┼──────┼───┼────┤
│    │        │            │庚○○│ 1/10   │
│    │        │            │己○○│ 1/10   │
│    │        │            │戊○○│ 1/10   │
│ 三 │723之34 │    19      │甲○○│ 1/10   │
│    │        │            │壬○○│ 1/10   │
│    │        │            │丁○○│  1/4   │
│    │        │            │丙○○│  1/4   │
└──┴────┴──────┴───┴────┘
